---
title: "Tema 5: Ejercicio"
format:
  html:
    code-copy:       true
    code-tools:      true
    df-print:        paged
    embed-resources: true
    theme:           ../www/extra-styles.scss
    toc:             true
    toc-location:    left
bibliography:        ../www/abd.bib
csl:                 ../www/apa-old-doi-prefix.csl
callout-appearance: minimal
---

# Introducción

En este tema hemos estudiado el método de Monte Carlo.
Ahora vamos a ponerlo en práctica, comparando sus resultados con lo que ya conocemos de temas anteriores.
En esta ocasión, la entrega consiste en un ejercicio sobre el modelo normal-normal, y otro sobre .

Al igual que en el Tema 3, configuramos primero el entorno.

```{r setup}
#| message: false

# Paquetes:
library(tidyverse)
library(RColorBrewer)


# Configuración de la salida gráfica:

PALETA <- brewer.pal(8, "Set2") # Colores por defecto
color_defecto  <- PALETA[1]
options(ggplot2.discrete.colour = PALETA)

theme_set(theme_bw()) # Tema "neutro" para la representación gráfica

# Redondea los números reales "inline":
options(digits = 3L)                
options(knitr.digits.signif = FALSE)
```

# Ejercicio 1: Modelo normal-normal

## Ajuste de modelos

En este ejercicio vamos a utilizar nuevamente el modelo normal-normal del [Ejercicio 4 del Tema 3](https://github.com/DV-Morillo/Ejercicios-ABD/blob/main/notebooks/Lesson-3_Exercises.qmd#L382).

Aquí tienes nuevamente los datos:

```{r normal-normal-muestras}
# Tiempo en s para leer un texto estándar en una prueba de lectura de las 2
#   clases de 1º de ESO en un colegio:
clase_1 <- tibble(
  id     = 1:27,
  tiempo = c(
    242, 249, 278, 273, 227, 257, 276, 236, 214, 141, 200, 201, 
    228, 271, 160, 275, 156, 246, 293, 306, 263, 247, 224, 160, 277, 
    168, 250
  )
)

clase_2 <- tibble(
  id     = 1:24,
  tiempo = c(
    195, 176, 237, 258, 226, 254, 292, 212, 215, 298, 235, 244, 
    144, 227, 166, 194, 261, 187, 224, 233, 180, 167, 193, 282
  )
)
```

Los datos de la distribución previa eran los datos de la población.
Recuerda:

```{r normal-normal-previa-params}
MU_PREVIA     <- 247
SIGMA2_PREVIA <-  34^2
```

Aplicando la propiedad de conjugación, recuerda que podemos obtener la expresión analítica de la distribución posterior de la media:

$p(\mu | y) = N(\mu_{post}, \sigma^2_{post})$,

siendo

$$
\mu\_{post} = \frac{\sigma^2_y \mu_{pre} + n \sigma^2_{pre} \bar{y}}
                   {\sigma^2_y + n \sigma^2_{pre}}
$$

y

$$
\sigma^2\_{post} = \frac{\sigma^2_y \sigma^2_{pre}}
                   {\sigma^2_y + n \sigma^2_{pre}}
$$

### Pregunta 1

-   Utilizando la expresión analítica del modelo, obtén la expresión analítica de la distribución posterior de la media para cada una de las dos clases, con 2 decimales.

::: {#respuesta-1 .callout-note}
```{r expresion analítica distribución posterior}
#clase 1
sigma2_y1<-var(clase_1$tiempo)
media_1<-mean(clase_1$tiempo)
mu_posterior_1 <- (sigma2_y1 * MU_PREVIA + 27 * SIGMA2_PREVIA * media_1) /
           (sigma2_y1 + 27 * SIGMA2_PREVIA)
mu_posterior_1 <- round(mu_posterior_1, 2)
mu_posterior_1


#clase 2
sigma2_y2<-var(clase_2$tiempo)
media_2<-mean(clase_2$tiempo)
mu_posterior_2 <- (sigma2_y2 * MU_PREVIA + 24 * SIGMA2_PREVIA * media_2) /
           (sigma2_y2 + 24 * SIGMA2_PREVIA)
mu_posterior_2 <- round(mu_posterior_2, 2)
mu_posterior_2

```

:::

## Simulación de Monte Carlo

Para cada familia de distribuciones de probabilidad existe la función `r*()` en R que permite simular valores de esa distribución.
Por ejemplo, en el caso de la normal, `rnorm(10, mean = 1, sd = 0)` extrae 10 muestras "independientes e igualmente distribuidas" de una distribución normal estándar.

### Pregunta 2

-   Para cada una de las dos clases, extrae 500 muestras de la distribución posterior.

*(Recomendación: Inicializa la "semilla aleatoria" para evitar tener valores diferentes en cada ejecución)*

```{r inicializa-semilla}
set.seed(20250318)
```

::: {#respuesta-2 .callout-note}
```{r muestras distribución posterior}
sigma_posterior_1<-sigma2_y1* SIGMA2_PREVIA/sigma2_y1+27*SIGMA2_PREVIA
sigma_posterior_1
sigma_posterior_2<-sigma2_y2* SIGMA2_PREVIA/sigma2_y1+24*SIGMA2_PREVIA
sigma_posterior_2

#clase 1
dist_post_c_1<-rnorm(500, mean = 235, sd = sqrt(32368))

#clase 2
dist_post_c_2<-rnorm(500, mean = 222, sd = sqrt(28689))
```
:::

## Inferencia con la media de la distribución posterior

### Pregunta 3

-   Con las distribuciones simuladas de la pregunta anterior, estima la media y la varianza de cada distribución. Compara los resultados con los obtenidos en la Pregunta 1.

::: {#respuesta-3 .callout-note}
```{r estimaciones}
 media_c_1<-mean(dist_post_c_1)
media_c_1
var_post_c_1<-var(dist_post_c_1)
var_post_c_1

media_c_2<-mean(dist_post_c_2)
media_c_2
var_post_c_2<-var(dist_post_c_2)
var_post_c_2
```

:::

## Tamaño muestral y error estándar de Monte Carlo

### Pregunta 4

-   Calcula el error estándar de Monte Carlo de las medias estimadas por el método de Monte Carlo [@hoff2009, p. 56], y su intervalo al 95% de confianza (p. 57). Asume que las varianzas verdaderas son desconocidas (i.e., utiliza las varianzas obtenidas por el método de Monte Carlo). ¿Cuál es la amplitud de los intervalos? Comprueba si los valores reales (obtenidos analíticamente) están comprendidos en los intervalos

::: {#respuesta-4 .callout-note}
```{r error estándar e intervalos de confianza}
error_estandar_1<-sqrt(var_post_c_1/500)
error_estandar_1

error_estandar_2<-sqrt(var_post_c_2/500)
error_estandar_2

IC_sup_1<-235+2*error_estandar_1
IC_sup_1
IC_inf_1<-235-2*error_estandar_1
IC_inf_1
amplitud_1<-IC_sup_1-IC_inf_1
amplitud_1

IC_sup_2<-222+2*error_estandar_2
IC_sup_2
IC_inf_2<-222-2*error_estandar_2
IC_inf_2
amplitud_2<-IC_sup_2-IC_inf_2
amplitud_2
```
Los valores obtenidos analíticamente se encuentran comprendidos dentro de los intervalos

:::

### Pregunta 5

-   En base a las varianzas obtenidas por el método de Monte Carlo, determina el tamaño muestral de la distribución posterior necesario para alcanzar una precisión de 2 decimales en la estimación de la media de las distribuciones posteriores [@hoff2009, p. 56 ---vas a tener que "despejar" el tamaño de la muestra simulada]. Utiliza el valor mayor de ambas distribuciones para volver a calcular las medias, y comprueba si se alcanza la precisión esperada.

::: {#respuesta-5 .callout-note}
($$n$$): $$n = \frac{Var}{E^2}$$.
```{r tamaño muestral para precisión 2 decimales}
n_1<-var_post_c_1/0.01
n_1
n_2 <-var_post_c_2 / 0.01
n_2

posterior_1<-rnorm(3107066,mean = 235, sd = sqrt(var_post_c_1))

posterior_2<-rnorm(2852483,mean = 222, sd = sqrt(var_post_c_2))

media_post_1<-mean(posterior_1)
media_post_1
media_post_2<-mean(posterior_2)
media_post_2
```


:::

## Inferencia de intervalos y probabilidades

### Pregunta 6

-   Utilizando las distribuciones de alta precisión obtenidas en la Pregunta 5, calcula:

    -   Los intervalos de credibilidad del 99% de las distribuciones posteriores.

    -   Los cuartiles de las distribuciones posteriores.

    -   La probabilidad de cada clase de tener una media menor a la de la población.

Obtén los resultados analíticos con las funciones `qnorm()` y `pnorm()`, y compara ambos.

::: {#respuesta-6 .callout-note}
```{r}
#Intervalos de credibilidad
quantile(posterior_1, probs=c(0.005,0.995))
qnorm(c(0.005, 0.995), mean = media_post_1, sd = sqrt(var_post_c_1))
pnorm(c(0.005, 0.995), mean = media_post_1, sd = sqrt(var_post_c_1))
quantile(posterior_2, probs=c(0.005,0.995))
qnorm(c(0.005, 0.995), mean = media_post_2, sd = sqrt(var_post_c_2))
pnorm(c(0.005, 0.995), mean = media_post_2, sd = sqrt(var_post_c_2))

#Cuartiles distribución posterior
quantile(posterior_1, probs=c(0.25,0.50,0.75))
qnorm(c(0.25,0.50,0.75), mean = media_post_1, sd = sqrt(var_post_c_1))
pnorm(c(0.25,0.50,0.75), mean = media_post_1, sd = sqrt(var_post_c_1))
quantile(posterior_2, probs=c(0.25,0.50,0.75))
qnorm(c(0.25,0.50,0.75), mean = media_post_2, sd = sqrt(var_post_c_2))
pnorm(c(0.25,0.50,0.75), mean = media_post_2, sd = sqrt(var_post_c_2))

#Probabilidad media menor que la población
pnorm(media_c_1, media_post_1, sd = sqrt(var_post_c_1))
pnorm(media_c_2, media_post_2, sd = sqrt(var_post_c_2))

```
Los resultados obtenidos con la función qnorm nos proporciona valores de la distribución, mientras que con la función pnorm obtenemos valores de probabilidad acumulada.
:::

## Reflexión sobre el método de Monte Carlo

### Pregunta 7

-   ¿Qué opinas del método de Monte Carlo? ¿Te resulta fácil o difícil de aplicar? ¿Qué consideras que aporta respecto de obtener los parámetros de los modelos aplicando las fórmulas analíticas?

::: {#respuesta-7 .callout-note}
En principio y dado el niel de complejidad matemático estemétodo parece una aproximación que facilita la aplicación de la inferencia bayesiana. No obstante todavía tengo dudas sobre si una media posterior se convierte en una media anterior una vez que recalculamos una nueva distribución. Creo que la principal aportación de este método es que perite ir reevaluando la distribución en función de nuevas aportaciones de datos, lo que en ciencias sociales y cuando las distribuciones no se ajustan exactamente a las distribuciones teóricas permite ir afinando resultados y las conclusiones/decisiones que se tomen respecto a ellos.
:::

## Inferencia con funciones derivadas

### Pregunta 8

-   Calcula la probabilidad de que la media de la segunda clase sea superior a la media de la primera clase usando el método de Monte Carlo. ¿Cómo lo harías usando la fórmula analítica? ¿Es más fácil o más difícil?

::: {#respuesta-8 .callout-note}
```{r}
mean(media_post_2>media_post_1)


```

:::

### Pregunta 9

-   Las muestras obtenidas para distribución posterior de la media de cada una de las dos clases son independientes. Por lo tanto, debería dar igual en qué orden se hayan muestreado. Utilizando `sample(_vector_)` podemos obtener los valores aleatorizado del vector en un objeto `_vector_`. Comprueba si se cumple que podemos aleatorizar las muestras de una (o ambas) distribuciones posteriores, y que la probabilidad de que las dos clases sean diferentes aún así no cambie.

::: {#respuesta-9 .callout-note}
```{r}
muestra_1<-sample(posterior_1)
muestra_2<-sample(posterior_2)
mean(muestra_2>muestra_1)
```

:::

## Estimador máximo posterior

El estimador máximo posterior (MAP) de la media es, simplemente, la moda de la distribución posterior.
Es decir, el valor de la media para el que la densidad de la distribución posterior es máxima.

Con la expresión cerrada de la distribución posterior normal, sabemos que la moda coincide con el valor central o media.

Con cualquier otra expresión cerrada, podemos utilizar un algoritmo de optimización para encontrar ese máximo.

Cuando no conocemos la expresión cerrada, sin embargo, necesitaremos utilizar el método de Monte Carlo (veremos cómo en un tema posterior).
No obstante, obtener la moda a partir de una muestra es algo más complicado que simplemente "resumir" las muestras de la distribución posterior.

Una forma de hacerlo es utilizando un histograma.
Sin embargo, esto es "rudimentario", y no está claro qué ancho deben tener las bandas.

La forma idónea es obteniendo la densidad mediante un "suavizado", algoritmo llamado "kernel density estimation".

Vamos a ver un ejemplo con una distribución normal estándar.
Sabemos que el algoritmo debería devolver el valor "0", que se corresponde con el máximo de esta distribución.

```{r map-mc-normal-estandar}
N_MC <- 50000L # Tamaño muestral para la simulación de la distribuión.

muestras_norm <- rnorm(N_MC) # Simulamos las muestras de la distribución

densidad_norm <- density(muestras_norm) # `density()` aplica el "suavizado"

# Convertimos la densidad en un "tibble" para manejarla más fácilmente 
densidad_normal <- tibble(
  x        = densidad_norm$x, # `x` == variable aleatoria
  densidad = densidad_norm$y
)

# Podemos representar la densidad gráficamente, junto con la curva normal:
densidad_normal |>
  mutate(dens_analitica = dnorm(x)) |>
  ggplot(aes(x, densidad)) +
  geom_line(color = color_defecto) +
  geom_line(aes(y = dens_analitica), color = PALETA[2])

# Obtenemos el valor de la moda:
estimador_map <- densidad_normal |> slice(which.max(densidad))
densidad_max  <- estimador_map |> pull(densidad)
moda          <- estimador_map |> pull(x)
```

El estimador MAP es `{r} moda`, siendo su densidad `{r} densidad_max`.

### Pregunta 10

-   Utilizando las muestras posteriores obtenidas en la pregunta 5, calcula los estimadores MAP para las dos clases, y compáralos con los que obtendrías con las fómulas analíticas.

::: {#respuesta-10 .callout-note}
```{r}
#CLASE 1
densidad_norm_1 <- density(posterior_1) # `density()` aplica el "suavizado"

# Convertimos la densidad en un "tibble" para manejarla más fácilmente 
densidad_normal_1 <- tibble(
  x        = densidad_norm_1$x, # `x` == variable aleatoria
  densidad = densidad_norm_1$y
)

# Podemos representar la densidad gráficamente, junto con la curva normal:
densidad_normal_1 |>
  mutate(dens_analitica = dnorm(x)) |>
  ggplot(aes(x, densidad)) +
  geom_line(color = color_defecto) +
  geom_line(aes(y = dens_analitica), color = PALETA[2])

# Obtenemos el valor de la moda:
estimador_map_1 <- densidad_normal_1 |> slice(which.max(densidad))
densidad_max_1  <- estimador_map_1 |> pull(densidad)
moda_1          <- estimador_map_1 |> pull(x)

estimador_map_1
densidad_max_1
moda_1

#CLASE 2
densidad_norm_2 <- density(posterior_2) # `density()` aplica el "suavizado"

# Convertimos la densidad en un "tibble" para manejarla más fácilmente 
densidad_normal_2 <- tibble(
  x        = densidad_norm_2$x, # `x` == variable aleatoria
  densidad = densidad_norm_2$y
)

# Podemos representar la densidad gráficamente, junto con la curva normal:
densidad_normal_2 |>
  mutate(dens_analitica = dnorm(x)) |>
  ggplot(aes(x, densidad)) +
  geom_line(color = color_defecto) +
  geom_line(aes(y = dens_analitica), color = PALETA[2])

# Obtenemos el valor de la moda:
estimador_map_2 <- densidad_normal_2 |> slice(which.max(densidad))
densidad_max_2  <- estimador_map_2 |> pull(densidad)
moda_2          <- estimador_map_2 |> pull(x)

estimador_map_2
densidad_max_2
moda_2
```

:::

# Ejercicio 2: Distribuciones Gamma

## Diferencia entre distribuciones

En el texto de @hoff2009 se utiliza una distribución Gamma en un ejemplo comparando las tasas de fertilidad de mujeres de 40 años con y sin título universitario, obtenido de la Encuesta Social General de los EEUU durante los años 1990 [puedes consultar los detalles en el capítulo 3 de @hoff2009].
Las distribuciones posteriores de la tasa de fertilidad de cada grupo son (p. .53):

$$
p(\theta_{sin} | y) = gamma(\theta_{sin}, 219, 112)
$$

$$
p(\theta_{con} | y) = gamma(\theta_{con}, 68, 45)
$$

La distribución Gamma está implementada en R mediante la familia de funciones `*gamma()`: `rgamma()`, `dgamma()`, `pgamma()`, y `qgamma()`.

### Pregunta 11

-   Utilizando un eje horizontal con precisión de .002, representa las dos distribuciones. Determina los límites del eje horizontal según tu propio criterio. Sin ver la forma de la función de densidad, ¿podrías deducir cuál habría de ser alguno de los dos límites del intervalo?

::: {#respuesta-11 .callout-note}
:::

### Pregunta 12

-   Determina la probabilidad de que las mujeres de 40 años sin título universitario en los 90 en EEUU tuvieran una tasa de fertilidad superior a la de las mujeres con título universitario. Utiliza el método de Monte Carlo con 3 decimales de precisión al 99% de confianza, justificando el tamaño muestral elegido para aproximar las distribuciones posteriores (usa la media para justificar esta precisión). Si lo necesitas, revisa el material complementario del Tema 3 para determinar la varianza de la distribución Gamma.

::: {#respuesta-12 .callout-note}
:::

# Referencias
